【裁判字號】    90,重訴,31
【裁判日期】    900706
【裁判案由】    侵權行為損害賠償
【裁判全文】
臺灣新竹地方法院民事判決  九十年重訴字第三一號
    原      告  丙○○
                丁○○
                戊○○
    法定代理人  甲○○
    被      告  乙○○
右當事人間請求侵權行為損害賠償事件，本院判決如左：
    主      文
原告之訴及假執行之聲請均駁回。
訴訟費用由原告負擔。
    事      實
甲、原告方面：
一、聲明：被告應給付原告丙○○、丁○○各新臺幣（下同）壹佰零陸萬仟陸佰貳
    拾元；原告戊○○壹佰零玖萬柒仟伍佰零捌元；原告甲○○壹佰陸拾壹萬壹仟伍
    佰玖拾捌元，及均自九十年二月二十三日更正聲明狀繕本送達翌日起至清償日止
    ，按周年利率百分之五計算之利息，並願供擔保以代釋明，請求宣告假執行。
二、陳述：
（一）按民法第一百八十九條規定：「承攬人因執行承攬事項，不法侵害他人之權利
      者，定作人不負損害賠償責任。但定作人於定作或指示有過失者，不在此限。
      」，所謂定作有過失者，係指定作之事項具有侵害他人權利之危險性，因承攬
      人之執行，果然引起損害之情形；而指示有過失者，係指定作並無過失，但指
      示工作之執行有過失之情形而言，最高法院八十六年台上字第二三二○號著有
      判決要旨可查。
（二） 被告應負定作人過失之損害賠償責任：
  １、本件為承攬人因執行承攬事項所為之侵權行為：
  （１）查本件被告係在其所承購位於新竹市東香里美芝城二０二巷「迎曦別墅」新
        建房屋工地工程全數完工，「取得使用執照前」，委託朱宗傳在其所購得之
        別墅前方坡地興建車庫，且雙方並於民國（下同）八十七年三月二十四日訂
        立工程承攬契約，有高等法院八十九年上訴字第六八九號刑事確定判決可查
        ，是證被告為定作人，朱宗傳為承攬人無疑。
  （２）又訴外人朱宗傳、古展宸於刑事上構成業務過失致死罪，民事上成立連帶侵
        權行為責任乙節，分別有該刑事、民事確定判決可參，是本件確因承攬人執
        行承攬事務造成被害人死亡之侵權行為。
  ２、本件被告之定作或指示有過失：
  （１）查被告所定作之該車庫工程不在原始規劃設計之內，而屬違章建築，被告定
        作該違章建築之車庫時，當無不知之理。因被告之定作，係違反建築法規，
        自應推定其定作為有過失。
  （２）更且，該車庫不失為建築法所規範之建築物，被告既知悉於死者出事以前，
        該車庫導水工程事實上並無設置任何圍籬或擋土牆等適當之安全措施以保護
        他人安全，自已違反建築法第六十三條有關保護他人之規定，亦應推定其有
        過失。
  （３）再者，該別墅區係位於山坡地，施作排水工程必須開挖山坡地，被告與其他
        定作人既然協議同意施作排水工程，當知須為開挖土地之行為，否則即無法
        施作，且亦應知山坡地之開挖，依法須提出申請，且須僱工挖掘，而此項工
        作當然具有侵害他人之危險性存在，而屬於一危險工程，乃竟疏於注意，忽
        視法律規定，未依法提出申請，復未指示應為必要之保護措施，仍指示承攬
        人施作，終致造成被害人簡根廷死亡之結果，被告之定作為有過失，當無可
        疑。復參以山坡地違法開挖行為本足以釀成危險，此為一般人所知之事，而
        施作車庫工程必須開挖土地以埋設管線，因施工地點為山坡地，倘施工有誤
        ，亦易釀成災害，此應為被告於委託朱宗傳興建本件工程之時即應充分了解
        ，故被告定作為有過失，至為灼然。
  ３、損害與定作人之過失具有因果關係：
  （１）按侵權行為因果關係，依條件關係說，係指「若無此行為，必不生此損害」
        而言。本件若無定作人之定作，必不生被害人死亡之結果，事理至明，條件
        相當，無待煩言。
  （２）再因果關係之條件關係，原則上由被害人負舉證責任，而是否具有相當性，
        應由加害人負擔，此為德國通說見解，而我國實務上就因果關係採客觀認定
        ，故就因果關係相當性之舉證責任理應與德國通說相同，由加害人負擔，始
        為公允。故本件原告認為就因果關係是否具「相當性」，應由被告負舉證責
        任，而非由原告證明具相當性。
  （３）又民法第一八九條立法理由，乃謂「查民律草案第九百五十三條理由謂承攬
        人獨立承辦一事，如加害於第三人，其定作人不能負損害賠償之責，因承攬
        人獨立為其行為，而定作人非使用主此故也。但定作人於定作或指示有過失
        時，仍不能免賠償之義務，蓋此時承攬人有似定作人之使用人」，基此，承
        攬人之過失應視同定作人之過失（民法第二百二十四條參照），本件既然承
        攬人過失業經認定查明，且定作人之定作確有過失，已如前述，故於因果關
        係上，當然具備相當性，至為明顯。換言之，本件係因定作人忽視建築法規
        定作違章建築，任令承攬人違法開挖山坡地，復未為任何防護措施，於此客
        觀條件下，使勞工進行承攬工程，在客觀上，當然有發生損害結果之高度可
        能性存在（最高法院七十六年台上字第一五八號判決參照），實不言可諭，
        是證被害人死亡之損害結果與被告定作過失行為具有因果關係。
（三）被告定作過失，造成原告甲○○之夫簡根庭死亡之結果，且死亡結果與定作過
      失間具有相當因果關係，被告依法須對原告等人負損害賠償之責。本件原告損
      害之計算及證據，均引用臺灣高等法院八十九年度重訴字第七九號判決所載，
      請判令被告如數給付。
三、證據：提出大法官王澤鑑著侵權行為法第一冊第二三三頁影本一份。
乙、被告方面：
一、聲明：駁回原告之訴。
二、陳述：被告要求建商加蓋車庫及車庫之導水工程，業已事先要求建商應合法施作
    ，於定作及指示均無過失，自無庸依民法第一百八十九條但書負損害賠償責任。
    被告向建商訂購房屋，有關工程施作之安全是建商應負之責任，原告甲○○之夫
    從事工程，已有多年經驗，對本身的安全應自行注意，事故之發生，不應由定作
    人負責。
丙、本院依職權調閱臺灣高等法院八十九年度上訴字第六八九號被告朱宗傳、古展宸
    業務過失致死刑事卷宗全卷。
    理      由
一、本件原告主張：被告與訴外人朱宗傳訂立工程承攬契約，在其所購得之別墅前方
    坡地違法興建車庫並進行導水工程，被告於選任承攬人時，對於承攬人朱宗傳是
    否有施作工程之能力，並未盡注意之能事，於定作時即有過失；且被告明知該車
    庫係違章建築，仍違反保護他人之建築法第六十三條規定，而指示朱宗傳於未設
    置任何圍籬或擋土牆等安全措施之山坡地違法進行車庫工程，其指示應推定為有
    過失，致被害人簡根廷於民國（下同）八十七年五月二十二日十五時許，在進入
    已開挖達深度二點四公尺而未設土牆或其他防止墜落、崩塌等安全設施之土溝內
    ，於土石下方埋設管線時，因開挖後之土石無任何支撐，致崩塌而逃生不及，慘
    遭活埋窒息，經送醫不治死亡。被告之過失與被害人之死亡結果間具有相當因果
    關係，被告自應賠償損害等語。被告則以其定作及指示均無過失，本件事故應由
    建商負責，被害人有多年工作經驗，對於施工之安全應自行注意，不應由被告負
    損害賠償責任等語置辯。
二、本件原告主張被害人簡根庭於八十七年五月二十二日十五時許，在訴外人朱宗傳
    為被告施作迎曦別墅車庫工程之工地，進入已開挖深度達二點四公尺而未設置擋
    土牆等安全設施之土溝內埋設管線，因開挖後之土石無任何支撐，終致崩塌，被
    害人逃生不及，為崩塌之土石活埋窒息，送醫仍不治死亡等情，為被告所不爭執
    ，並經本院依職權調閱臺灣高等法院上訴字第六八九號刑事案件查核屬實，應堪
    信原告所為被害人簡根庭因上述事故死亡之主張為真實。
三、按承攬人因執行承攬事項，不法侵害他人之權利者，定作人不負損害賠償責任。
    但定作人於定作或指示有過失者，不在此限，民法第一百八十九條定有明文。本
    件被告就被害人簡根庭死亡之結果，是否應負損害賠償責任，自應探究被告於本
    件定作或指示有無過失，及其過失與被害人之死亡間有無相當因果關係等項。經
    查：
（一）當事人主張有利於己之事實者，就其事實有舉證之責任，民事訴訟法第二百七
      十七條定有明文。原告主張被告於定作車庫，選任承攬人及指示承攬工程之進
      行等事項均有過失，且認被告之過失行為與被害人之死亡結果間有相當因果關
      係，則就此有利於原告之事實，自應負舉證責任。原告認被告等人於定作時有
      過失，惟對於被告於選任訴外人朱宗傳時有何過失，並未舉證以實其說。被告
      於已興建完成之別墅前委由承攬人建築車庫，雖該地係山坡地，且被告於興建
      車庫前未取得建造執照，惟查，新竹市東香里美之城「迎曦別墅」之土地係依
      規定變更為丙種建築用地後始興建一節，業據訴外人吳龍雄於臺灣新竹地方法
      院檢察署八十七年度偵字第四二八七號偵查時證稱：「與朱宗傳的是十多年前
      依規定申請開挖取得丙種建地執照，才與朱宗傳合夥蓋房子：：（民國）八十
      年以前七十多年時我們僱工整地整平後取得雜項完工證明再變更為丙種建地，
      再與朱宗傳合建。」等語明確（見該卷第六十三頁反面、第六十四頁），則被
      告於丙種建築用地上，未經申請車庫之建造執照，即委託建商朱宗傳興建車庫
      ，固有違行政程序，惟該丙種建築用地既可由訴外人朱宗傳鳩工興建別墅完工
      ，則興建車庫一般而言，在水土保持方面，尚難謂有危險性。本件事故之發生
      ，並非山坡地本身水土保持有問題，而係挖取後放置一旁之土方，未設圍籬及
      擋土牆，而致土石崩落，此有刑事相驗卷內所附職業災害檢查報告書可稽（見
      臺灣高等法院八十九年度上訴字第六八九號刑事案卷），是尚難謂被告於山坡
      地定作車庫，即認被告之定作有過失。而被告未依行政程序申請車庫之建造執
      照，固有違建築法第二十五條之規定，惟該規定乃行政機關為管理建築物，不
      使人民任意興建、拆拆，而設之法令，尚難因被告之違反，即認定其定作車庫
      行為為有過失，原告指稱被告於定作時有過失，即屬無據。
（二）另原告主張被告於指示興建車庫時，既知悉被害人出事前，該車庫導水工程事
      實上並無設置任何圍籬或擋土牆等適當之安全措施，而仍未指示應為必要之保
      護措施，即指示承攬人施作，其指示為有過失云云，惟查本件被告並非土木工
      程之專業人士，將工程委由訴外人朱宗傳承作後，該工程即由承攬人負責，對
      承攬人如何施作工程實無能力施以監督，承攬人朱宗傳未注意勞工安全而未為
      必要之安全措施，導致事故發生，尚難謂定作人未指示承攬人為必要安全措施
      ，為有過失。原告就被告有何指示上過失，致使本件事故發生，並未舉證以實
      其說，尚難認原告所指被告於指示興建車庫有過失一節為可採。
（二）再者，本件被害人簡根庭發生死亡結果之原因，乃訴外人朱宗傳、古展宸違反
      勞工安全生法第五條第一項第五款、營造安全衛生設施標準第四十九條第三款
      、第五十五條規定，於八十七年五月二十二日下午三時許，僱用怪手操作工蔡
      福鐵逕將新竹市美芝城二０二巷車庫工地後側挖開之土石堆積於上址開挖面上
      方，又未在已開挖深度達二點四公尺之土溝設置土牆或其他防止墜落、崩塌之
      安全設施，即由古展宸命所僱用之臨時工人簡根庭、穆珍盛二人進入土石下方
      埋設管線，施工中因前述挖開後之土石，無任何支撐，終致崩塌，被害人簡根
      庭因而遭崩塌之土石活埋窒息，送醫不治死亡，此業據證人穆珍盛於刑案警訊
      中、證人蔡福鐵於刑案第一審調查時結證屬實，並經檢察官命警測量及攝有照
      片二十八幀、台灣省政府勞工處北區勞工檢查所八十七年八月一日八十七北檢
      四字第一二０六四號函附之照片、職業災害檢查報告書附於相驗卷可稽（見臺
      灣高等法院八十九年度上訴字第六八九號刑案案卷）。訴外人朱宗傳、古展宸
      因上開應注意而疏未注意之安全事項，導致被害人簡根庭死亡一事，業經臺灣
      高等法院八十九年度上訴字第六八九號刑事判決判處朱宗傳有期徒刑六月，古
      宸有期徒刑五月、緩刑五年確定，此有刑事判決附於臺灣高等法院八十九年度
      重訴字第七九號卷內可稽。訴外人朱宗傳、古展宸對於簡根庭之死亡有過失，
      且渠等之過失行為與被害人簡根庭之死亡結果間復有相當因果關係，應對原告
      負損害賠償責任，業據臺灣高等法院八十九年度重訴字第七九號民事判決賠償
      在案。被害人簡根庭之死亡結果，既係因訴外人朱宗傳、古展宸未注意工作安
      全之過失所致，則本件被告定作車庫之行為，與被害人簡根庭死亡之結果間，
      自無相當之因果關係存在至明。原告指稱被告定作車庫之行為與被害人之死亡
      結果間有相當因果關係，惟未提出任何證據以資證明，亦難謂正當。
四、綜上所述，本件原告無法證明被告有何定作及指示上之過失，亦無從證明被告之
    行為與被害人之死亡結果間有何因果關係，所為命被告賠償損害之請求，尚乏依
    據，應予駁回。
五、原告假執行之聲請，因訴之駁回而失所依附麗，不予准許。
六、結論：本件原告之訴，為無理由，並依民事訴訟法第七十八條、第八十五條第一
    項前段，判決如主文。
中      華      民      國    九十      年      七      月      六      日
                                  臺灣新竹地法院民事第二庭
~B法      官  蔡孟芳
右為正本，係照原本作成。
如對本判決上訴，須於判決送達後廿日內向本院提出上訴狀。
~B法院書記官  邱明智
中      華      民      國    九十      年      七      月      六      日


司法院資訊處製作；財團法人民間司法改革基金會備份。
